台灣高等法院高雄分院民事判決　　　　　九十年度家上字第一五三號
　　上　訴　人　　乙○○
　　訴訟代理人　　王仁聰律師
　　被　上訴人　　甲○○
　　訴訟代理人　　朱育男律師
　　複　代理人　　何曜男律師
右當事人間請求離婚事件，上訴人對於中華民國九十年九月二十四日台灣高雄地方法
院九十年度婚字第八五五號第一審判決提起上訴，本院判決如左：
    主    文
上訴駁回。
第二審訴訟費用由上訴人負擔。
    事實與理由
一、上訴人起訴主張：兩造於民國（下同）七十八年九月十一日結婚，惟被上訴人於
    八十五年初將上訴人趕出家門，復張貼告示不讓上訴人回家，兩造迄今已分居逾
    五年，被上訴人並曾於多次訴訟中設詞對上訴人為人身攻擊，並親赴上訴人上班
    處所騷擾、僱請徵信人員對上訴人跟監、竊錄電話，使上訴人鎮日處於精神恐懼
    之中，另兩造個性迥異，被上訴人復多次表示根本不想再與上訴人共同生活，兩
    造事實上已難再維持婚姻。爰依民法第一千零五十二條第二項規定訴請裁判離婚
    。
二、被上訴人則以：上訴人係因外遇而自行離家，其間上訴人並曾二次返家，要求被
    上訴人與其離婚或撤銷妨害婚姻之告訴，並無不得其門而入之情形。至被上訴人
    雖於八十五年間至坐月子中心時，曾在家門貼有告示表明未經被上訴人同意，不
    得進入等語，乃因上訴人曾帶女人回家，而表示不准外人進入，並非禁止上訴人
    回家。而被上訴人對上訴人提出訴訟，均係正當權利之行使，被上訴人仍希望上
    訴人返家，繼續維繫兩造之婚姻關係等語置辯。
三、原審以上訴人之請求全部無理由，駁回上訴人在第一審之訴。上訴人全部聲明不
    服，求為廢棄原判決，准上訴人與被上訴人離婚；被上訴人則求為判決駁回上訴
    。
四、經查，兩造於七十八年九月十一日結婚，上訴人於八十五年間離家未歸迄今，已
    逾五年，其間被上訴人曾於八十五年一月十九日因遭上訴人毆打，而對上訴人提
    出刑事傷害告訴，經台灣高雄地方法院八十五年度易字第三四七五號判決有罪確
    定（原審卷第三三頁）；上訴人於八十五年三月十七日經查獲與人通姦，經台灣
    南投地方法院八十五年度易字第四七二號判決有罪確定在案（原審卷第三五頁）
    ，被上訴人就前開傷害、妨害家庭案件亦曾向上訴人提出請求損害賠償、慰撫金
    之訴訟，繼為兩造所生子女之扶養問題，對上訴人提起給付扶養費及不當得利訴
    訟等情，為兩造所不爭執，復有該等刑事判決在卷可稽，堪認為真實。
五、本院所應審酌者乃：(一)兩造在經歷前開事件並分居逾五年以上期間後，是否足認
    有民法第一千零五十二條第二項所謂「難以維持婚姻之重大事由」？(二)如認有難
    以維持婚姻之重大事由，兩造對該事由之發生，是否有可歸責原因？各人應負之
    有責程度為何？茲分別論述如下：
  (一)本件有無民法第一千零五十二條第二項所謂難以維持婚姻之重大事由存在？
    按夫妻之一方有民法第一千零五十二條第一項以外之重大事由，難以維持婚姻者
    ，夫妻之一方得向法院請求離婚，民法第一千零五十二條第二項定有明文。本條
    規定之旨趣以婚姻生活之實質意義在於夫妻間以終身共同生活、相互扶持、彼此
    關懷，以履行對婚姻之承諾，並建立永久持續而包括精神、肉體、經濟等層面之
    生活關係為目的，故如夫妻間婚姻關係之維持已有破綻，為避免婚姻僅有形式而
    無實質，致喪失婚姻應有之本質，宜使夫妻得據以請求裁判離婚。是婚姻是否難
    以維持，應斟酌破壞夫妻共同生活之具體情事，是否客觀上達於動搖夫妻之共同
    生活，致喪失維持婚姻之意欲以為斷。經查，兩造間長期分居逾五年，其間復歷
    經數次民刑訴訟，雙方對簿公堂，顯然曾經激烈爭執、溝通已生困難，並有重大
    嫌隙，顯見兩造間就維持婚姻生活所需忠誠、互信、互諒、彼此扶助、相互守貞
    之基礎，已經蕩然無存，客觀上已達動搖夫妻之共同生活，致夫妻喪失維持婚姻
    之意欲，再難繼續維持婚姻之程度，足認兩造間之婚姻關係確有民法第一千零五
    十二條第二項所謂難以維持婚姻之重大事由存在。
  (二)兩造就此事由是否有可歸責之原因？其各應負擔之程度？
    1.上訴人部分：
      被上訴人辯陳上訴人係因外遇而於八十五年初離家，其後曾於八十五年一月十
      九日返家，為要求被上訴人與之離婚起爭執而毆傷被上訴人，其後並於同年三
      月十七日被查獲通姦事，有前開二件刑事判決為據，堪認屬實，是兩造婚姻關
      係基礎之動搖乃肇因於上訴人未能謹守夫妻婚姻生活之忠誠、守貞義務已明。
      而上訴人於發生外遇後，對其配偶及子女之日常生活均未加聞問，亦未盡其扶
      養之責，甚或對被上訴人暴力相對，此除有前開兩造所不爭執之刑事傷害案判
      決在卷可稽外，亦有證人即兩造女兒劉允蒞於本院證述於兩造分居期間伊均未
      曾接過上訴人打回家之電話，伊與被上訴人、奶奶雖曾至上訴人工作之醫院找
      上訴人，但上訴人仍不願回家等語（本院卷第六二頁），及被上訴人曾就上訴
      人未給付子女扶養費乙事，訴請上訴人給付之，亦為兩造所不爭執，堪信上訴
      人對其於婚姻關係中，身為人夫、人父之職責已全然棄之不顧。本院審酌，婚
      姻係以夫妻之共同生活為其目的，配偶應互相協力保持其共同生活之圓滿安全
      及幸福，而夫妻互守誠實，係為確保其共同生活之圓滿安全及幸福之必要條件
      ，今上訴人既有不誠實、破壞夫妻共同生活之圓滿安全及幸福之外遇在先，而
      後復未能證明伊已確實改過自新，得以履行婚姻生活之誠實義務，尚難謂被上
      訴人無拒絕與之同居之正當理由，上訴人就其婚姻之破裂顯有可歸責原因，並
      應負兩造婚姻破綻之主要責任。
    2.被上訴人部分：
      (1)被上訴人於八十五年間發現上訴人外遇之情事後，確於其家門張貼非經其許
        可不許進入之字條，及寄送載有「‧‧‧你那寶貝老弟的下流遺傳‧‧‧」
        等字句（原審卷第六四頁）之信件與上訴人之胞姐，亦曾僱請徵信社跟監、
        竊錄上訴人之電話，此據被上訴人自認在卷（原審卷第六十五頁、六十四頁
        、第二十四頁），足認被上訴人於發現上訴人背叛婚姻關係時，氣憤之餘確
        有禁止上訴人返家、使用較為不雅之用語攻擊被上訴人等情。本院審酌上訴
        人確有外遇情事，致被上訴人為行使其相關權利而必須蒐集證據資料，雖其
        採取跟監、竊錄電話之方式非屬適當，然尚難多所苛責，況上訴人於原審亦
        自承被上訴人不讓其回去，係因其犯有一些過錯，亦即其有外遇（原審卷第
        六四頁），益見上訴人亦明瞭被上訴人張貼告示乙事，並非事出無由，及被
        上訴人為使上訴人之胞姐瞭解上訴人外遇之事，以書信告之時，下筆用語充
        滿對上訴人之不滿情緒，其均已造成兩造漸行漸遠，分居達五年有餘仍無法
        重建婚姻因素之一，非無可歸責之處。
      (2)上訴人主張被上訴人對其興訟，以達需索金錢、報復之目的云云，被上訴人
        固承認對上訴人興訟，但查上訴人確有外遇及傷害被上訴人情事，則被上訴
        人對其提出訴訟，並請求損害賠償、慰撫金，乃正當權利之行使；請求給付
        扶養費及不當得利之訴訟則係為兩造所生子女之扶養問題而提出，上訴人並
        無法舉證證明有何不當之處；至於被上訴人對上訴人之薪資、祖產為強制執
        行一事，既經被上訴人依法聲請執行，衡情亦係正當行使權利，上訴人指被
        上訴人係為報復、需索金錢之目的而為云云，尚無足取。
  (三)按民法第一千零五十二條第二項但書規定難以維持婚姻之重大事由應由夫妻之一
    方負責者，僅他方得請求離婚，係為公允而設，故難以維持婚姻之重大事由，夫
    妻雙方均須負責時，應比較衡量雙方之有責程度，僅責任較輕之一方，得向責任
    較重之他方請求離婚。本件兩造婚姻固已難再維持，惟比較兩造對婚姻破裂之可
    歸責程度，上訴人顯然重於被上訴人，按之右開說明，上訴人自不得依民法第一
    千零五十二條第二項之規定，請求離婚。
六、綜上，上訴人訴請准予兩造離婚，核無理由，不應准許。原審判決上訴人敗訴之
    理由雖有未洽，但其結果並無不同。上訴意旨指摘原判決不當，求予廢棄改判，
    為無理由，應予駁回。又本件事證已臻明確，兩造其餘攻擊防禦方法及所提證據
    ，經審酌與本院前揭判斷不生影響，爰不另一一論述指駁，併此敘明。
據上論結，本件上訴為無理由，依民事訴訟法第四百四十九條第一項、第七十八條，
判決如主文。
中　　　華　　　民　　　國　　九十一　　年　　　二　　　月　　　五　　　日
                                      臺灣高等法院高雄分院民事第六庭
~B1審判長法官　許明進
~B2　　　法官　李炫德
~B3　　　法官　謝肅珍
右為正本係照原本作成
如對本判決上訴，須於判決送達後二十日內向本院提出上訴狀，未表明上訴理由者，
，應於上訴後二十日內向本院提出理由書（均須按他造當事人之人數附繕本）。上訴
時應提出委任律師或具有律師資格之人之委任狀，並依附註條文規定辦理。
中　　　華　　　民　　　國　　九十一　　年　　　二　　　月　　　八　　　日
~B法院書記官　鄭翠芬
附註：
民事訴訟法第四百六十六條之一：
對於第二審判決上訴，上訴人應委任律師為訴訟代理人，但上訴人或其法定代理人具
有律師資格者，不在此限。
上訴人之配偶、三親等內之血親、二親等內之姻親，或上訴人為法人、中央或地方機
關時，其所屬專任人員具有律師資格並經法院認為適當者，亦得為第三審訴訟代理人。
。
第一項但書及第二項情形，應於提起上訴或委任時釋明之。
                                                                   Ｊ
